臺北高等行政法院判決　　　　　　　　　　　　　　 九十年度訴字第四八四二號
　　　　　　　　　　　　　　　.
　　原　　　告　甲○○
　　訴訟代理人　己○○
　　原　　　告　丙○○
　　訴訟代理人　庚○○
　　原　　　告　乙○○
　　被　　　告　台北市政府
　　代　表　人　丁○○市長）.
　　訴訟代理人　戊○○
　　　　　　　　辛○○
右當事人間因公寓大廈管理條例事件，原告不服內政部中華民國九十年五月二十一日
台（九十）內訴字第八九○八三一九號訴願決定，提起行政訴訟。本院判決如左：
　　主  文
原處分及訴願決定均撤銷。
訴訟費用由被告負擔。
　　事  實
一、事實概要：原告係台北市○○區○○路三四八之四號徐任福商業大廈之六、二、
    七樓區分所有權人，因擅自於天井加蓋違建（一至八樓天井均有違建），經該大
    廈住戶依公寓大廈管理條例第四十六條規定列舉事實及提出證據，報請被告處理
    ，經被告審認違反同條例第八條規定，先於民國（以下同）八十九年四月二十四
    日以府工建字第八九○○○五五九○○號書函制止而無效，乃依同條例第三十九
    條第一項第二款規定，於八十九年八月二十一日以府工建字第八九○○一一四七
    ○○號書函裁處原告新台幣（以下同）四萬元罰鍰並限期回復原狀。原告不服，
    提起訴願，遭決定駁回，遂向本院提起行政訴訟。
二、兩造聲明：
　(一)原告聲明：撤銷原處分及訴願決定。
　(二)被告聲明：駁回原告之訴。訴訟費用由原告負擔。
三、兩造之爭點：原告請求准予依被告當前取締違建措施第四項違建查報作業原則第
    一款，將系爭大樓一至八樓天井違建，以八十三年底以前之既存違建列管，暫免
    查報拆除，是否有理？
甲、原告主張：
  (一)查系爭違建完成於六十六年大樓完工之初，面積只有二‧五三平方公尺，亦不妨
    礙公共安全、交通、都市景觀，不影響他人權益，符合被告八十七年所定之暫緩
    處理標準，及當前取締違建措施第四項違建查報作業原則第一款緩拆標準。且現
    所有權人均非天井違建興建人，屬在不知情下購屋之善意第三者，應受法律保護
    。
  (二)次查天井違建完成時公寓大廈管理條例尚未制定，該條例不能溯及既往適用。現
    天井已經區分所有權人會議之決議維持現狀，併為室內之一部分，已符合該條例
    第八條第一項規定，請從寬認定系爭天井違建，不違反成立後所訂規約，且依比
    例原則亦不應拆除天井違建。
  (三)從衛生方面考量，如從嚴認定而強行拆除天井違建，將使大樓全體住戶、所有權
    人受難以回復之二度傷害，積水、不僅垃圾無法清除，若滋生病蚊蟲引發登革熱
    等流行性疾病，使鄰居受害，實得不償失，百害而無一利。
  (四)頂樓住戶郭某自八十七年十二月起多次以公寓大廈管理條例第四十六條之利害關
    係人身分，報請被告所屬公寓科依該條例第八條拆除頂樓需一併拆除系爭天井違
    建；惟郭某亦有天井違建，且其他樓層天井違建與其無利害衝突，並不符利害關
    係人之條件。又郭某動機乃為達脅迫他人無條件答應其使用頂樓違建，動機亦不
    合法。
  (五)系爭違建所在大樓頂樓之違建過重，已使大樓結構受影響，產生窗戶卡死、內外
    強多處龜裂，頂樓違建拆除時之震動，更雪上加霜，如再拆除各樓層天井違建，
    該大樓結構將遭嚴重破壞。
  (六)公寓大廈管理組織法之基本精神乃期望以多數人力量制衡不守法者，以利組織運
    作、謀眾人福祉。如硬將基於維護全體住戶生命、財產安全，由全體住戶聯名陳
    情及管委會多次陳情處理之頂樓違建，與出發點僅為脅迫、報復之頂樓違建戶單
    獨一人檢舉之天井違建相提並論而一併處理，將使該法保護多數人權益之精神蕩
    然無存，反使大樓住戶未蒙其利而先受其害，成為不肖份子用以迫害他人之工具
    。
  (七)綜上所陳，懇請從寬認定已存在二十餘年之系爭天井違建，准予依被告當前取締
    違建措施第四項違建查報作業原則第一款，將系爭大樓一至八樓天井違建，以八
    十三年底以前之既存違建列管，暫免查報拆除，懇請撤銷原處分。
乙、被告主張：
  (一)本件原告訴稱「現所有人均非天井違建興建人」，惟按前揭公寓大廈管理條例第
    二十四條規定，本案天井加蓋違建，其違建行為屬實，確已違反公寓大廈管理條
    例之規定，被告自可據以裁處，原告所訴非為違法之行為人云云，核難執為撤銷
    原處分之論據。
  (二)原告擅於臺北市○○區○○路三四八之四號天井部分加蓋違建，已逾越建築物之
    正常使用，違反前揭公寓大廈管理條例第八條規定。住戶應依使用執照記載用途
    及規約使用專有部分之規定，被告先於八十九年四月二十四日以府工建字第八九
    ○○○五五九○○號書函請原告依規定改善完畢，並於逾改善期限後，依同條例
    第三十九條第一項第二款規定，就違規情事於八十九年八月二十一日以府工建字
    第八九○○一一四七○○號書函處原告四萬元罰鍰並令其限期改善回復原狀之處
    分，並無違誤，原告所稱實不足採。
  (三)另查徐任福商業大廈管理組織業於八十七年一月九日依法申報在案，原告為同棟
    大樓之區分所有權人，按內政部八十八年十一月十一日台八八內營字第八八七七
    八九三號函釋略以：「‧‧‧公寓大廈違章建築案件，‧‧‧為避免影響公共安
    全、破壞結構安全、威脅整體住戶的權益與安全，應優先適用公寓大廈管理條例
    第八條及第三十九條第一項第二款之規定立即執行，不宜仍將之列入分類分期分
    區‧‧‧俾求有效遏止違章建築。」本案原告擅於天井部分加蓋違建，其違建行
    為屬實，確已違反公寓大廈管理條例之規定，並經該大廈住戶依公寓大廈管理條
    例第四十六條規定列舉事實及提出證據，報請主管機關即被告處理，主管機關自
    可據以裁處罰鍰；另查上址同棟大樓除天井違建外，屋頂平台亦加蓋違建，並經
    該大廈管理委員會依公寓大廈管理條例之規定報請主管機關即被告處理，且於頂
    樓區分所有權人依法向內政部提出訴願並經內政部八十九年八月四日台（八九）
    內訴字第八九○五○二六號訴願決定：「訴願駁回」後，由主管機關即被告回復
    原狀在案，按內政部八十八年十二月三十日台八八內營字第八八七八四七六號函
    釋略以：「‧‧‧違章建築之拆除，係公權力之執行，‧‧‧是如有選擇性舉發
    之情形，為落實建築物之合法使用與執行之公平性，執行機關自應逕依職權查明
    並依法徹底執行。」被告所屬工務局建築管理處為求執行之公平性，於八十八年
    十一月四日北市工建寓字第八八六九九四四○○○號函等計五次函請該大廈管委
    會除頂樓違建依公寓大廈管理條例之規定報請主管機關即被告處理外，亦請檢具
    一至八樓天井違建相關資料送請被告查處在案；是本案如無該大廈住戶依公寓大
    廈管理條例之規定報請主管機關即被告處理，主管機關方可按上述函釋依職權查
    明並依法徹底執行。原告所訴列入既存違建列管之處理方式及係頂樓違建戶脅迫
    報復其餘所有權人而檢舉云云，核難執為撤銷原處分之論據。
  (四)綜上所述，本件原告之訴為無理由，敬請依法駁回原告之訴。
　　理  由
一、按「公寓大廈周圍上下、外牆面、樓頂平台及防空避難室，非依法令規定並經區
    分所有權人會議之決議，不得有變更構造、顏色、使用目的、設置廣告物及其他
    類似之行為。」「有下列行為之一者，由直轄市、縣（市）主管機關處新台幣四
    萬元以上二十萬元以下罰鍰‧‧‧二、住戶違反第八條第一項或第九條第二項關
    於公寓大廈變更使用之限制，經制止而無效者。‧‧‧」「區分所有權人會議召
    集人、臨時召集人、起造人、建築業者、住戶、管理負賣人或管理委員會有第三
    十八條或第三十九條第一項各款情事之一時，他區分所有權人、利害關係人、管
    理負責人或管理委員會得列舉事實及提出證據，報請直轄市、縣（市）主管機關
    處理。」公寓大廈管理條例第八條第一項、第三十九條第一項第二款、第四十六
    條分別定有明文規定。又「有關社區管理委員會未制止委員建造違章建築其是否
    適用公寓大廈管理條例第八條規定執行乙案，復如說明，‧‧‧故有關違反同條
    例第八條之規定，經住戶報請處理時，主管機關得依同法第三十九條規定辦理。
    」內政部八十九年六月二十二日台八九內營字第八九八三七九二號函著有解釋。
二、本件原告主張系爭違建完成於六十六年大樓完工之初，面積只有二‧五三平方公
    尺，符合被告八十七年所定之暫緩處理標準，及當前取締違建措施第四項違建查
    報作業原則第一款緩拆標準。且現所有權人均非天井違建興建人，屬在不知情下
    購屋之善意第三者，應受法律保護；另天井違建完成時公寓大廈管理條例尚未制
    定，該條例不能溯及既往適用。現天井已經區分所有權人會議之決議維持現狀，
    併為室內之一部分，已符合該條例第八條第一項規定，請從寬認定系爭天井違建
    ，不違反成立後所訂規約，且依比例原則亦不應拆除天井違建等語。被告以原告
    係違反公寓大廈管理條例第八條規定，經於八十九年四月二十四日以書函制止無
    效後，乃依同條例第三十九條第一項第二款規定，裁處原告四萬元罰鍰並限期回
    復原狀；無非以原告係上開大廈之六、二、七樓區分所有權人，因擅自於天井加
    蓋違建，經該大廈住戶依公寓大廈管理條例第四十六條規定列舉事實及提出證據
    ，被告仍依上開條文規定予以裁罰，固非無據；惟查：
  (一)按公寓大廈管理條例第三十九條規定對於住戶違反第八條第一項之規定，由直轄
    市、縣（市）主管機關處新台幣四萬元以上二十萬元以下罰鍰；該條例第八條第
    一項復規定「公寓大廈周圍上下、外牆面、樓頂平台及防空避難室，非依法令規
    定並經區分所有權人會議之決議，不得有變更構造、顏色、使用目的、設置廣告
    物及其他類似之行為。」；是以處罰之對象應係針對違反第八條第一項之行為人
    而言，屬行政罰之性質，倘非屬違反該行政目的之行為人，自不得依繼受之理論
    ，而逕予處罰；至該條例第二十四條固規定：「區分所有權之繼受人應繼受原區
    分所有權人依本條例或規約所定之一切權利義務。」，然此係指繼受人繼受該已
    區分所有建築物之設備、狀態、位置所衍生之一切權利義務而言，並不含原區分
    所有權人應負行為罰之義務。查系爭違建係於六十六年完工，原告均非天井違建
    興建人，揆諸前揭說明，被告機關處罰均非天井違建興建人之原告，其論事用法
    ，係有不當。
  (二)按內政部八十八年十一月十一日台八八內營字第八八七七八九三號函釋略以：「
    ‧‧‧公寓大廈違章建築案件，‧‧‧為避免影響公共安全、破壞結構安全、威
    脅整體住戶的權益與安全，應優先適用公寓大廈管理條例第八條及第三十九條第
    一項第二款之規定立即執行，不宜仍將之列入分類分期分區‧‧‧俾求有效遏止
    違章建築。」惟查建築物倘同屬違章建築，並不分是否公寓大廈，均會影響公共
    安全、破壞結構安全、威脅整體住戶的權益與安全，上開內政部函釋獨以公寓大
    廈違章建築案件，不宜將之列入分類分期分區拆除對象，顯有違平等原則，且增
    加法律所未規定之限制；本件原告等主張系爭建築物，符被告八十七年所定暫緩
    處理標準及取締違建措施第四項違建查報作業原則第一款緩拆標準，即非無斟酌
    之餘地；被告以該內政部函釋，做為執行拆除之依據，即尚嫌疏略。
三、綜上所述，原處分既有違誤之處，訴願決定未予糾正，亦非妥適。原告訴請撤銷
    ，即屬有理；爰由本院予以撤銷。
據上論結，本件原告之訴為有理由，爰依行政訴訟法第九十八條第三項前段，判決如
主文。
中　　華　　民　　國　　　九十一　　年　　　六　　　　月　　　六　　　　日
                            臺 北 高 等 行 政 法 院  第七庭
                                           審 判 長  法  官  鄭小康
                                                     法  官  林金本
                                                     法  官  黃秋鴻
右為正本係照原本作成。
如不服本判決，應於送達後二十日內，向本院提出上訴狀並表明上訴理由，如於本判
決宣示後送達前提起上訴者，應於判決送達後二十日內補提上訴理由書（須按他造人
數附繕本）。
中　　華　　民　　國　　　九十一　　年　　　六　　　　月　　　七　　　　日
                                                     書記官  黃瑞芬
